【裁判字號】    93,交上訴,15
【裁判日期】    950322
【裁判案由】    業務過失致死
【裁判全文】
臺灣高等法院高雄分院刑事判決        93年度交上訴字第15號
上  訴  人  臺灣高雄地方法院檢察署檢察官
被      告  乙○○
選任辯護人  王世宗  律師
上列上訴人因被告業務過失致死案件，不服臺灣高雄地方法院92
年度交訴字第144 號中華民國93年2 月6 日第一審判決（起訴案
號：臺灣高雄地方法院檢察署92年度偵字第11280 號），提起上
訴，本院判決如下：
    主  文
上訴駁回。
    理  由
一、公訴意旨略以：被告乙○○係營業大貨車司機，為從事駕駛
    業務之人。於民國92年5 月24日13時30分許，駕駛車牌號碼
    5U-910號營業大貨車，沿高雄縣岡山鎮○○○路由北往南方
    向行駛，途經該路與岡燕路之交岔路口時，原應注意車前狀
    況，並隨時採取必要之安全措施，且應注意遇交岔路口，須
    減速慢行，而依當時情形又無不能注意之情事，竟疏未注意
    ，即貿然疾駛通過，適有杜家偉騎乘車牌號碼XOQ-830 號機
    車，沿岡燕路由東往西方向行駛並行經該交岔路口，雙方在
    上開交岔路口發生擦撞，致杜家偉人車倒地後，受有顱內出
    血、頭骨破裂骨折等傷害，經送醫不治死亡，因認被告涉犯
    刑法第276 條第2 項之業務過失致死罪嫌等語。
二、按犯罪事實應依證據認定之，無證據不得認定其犯罪事實；
    不能證明被告犯罪者，應諭知無罪之判決，刑事訴訟法第15
    4 條第2 項、第301 條第1 項分別定有明文。又刑事訴訟法
    上所謂認定犯罪事實之證據，係指足以認定被告確有犯罪行
    為之積極證據而言，該項證據自須適合於被告犯罪事實之認
    定，始得採為斷罪資料；且認定事實所憑之證據，其為訴訟
    上之證明，須達於通常一般人均不致有所懷疑，而得確信其
    為事實之程度者，始得採為有罪之認定，倘其證明尚未達到
    此一程度，而有合理之懷疑存在時，尚難為有罪之認定基礎
    （參照最高法院29年上字第3105五號、40年台上字第86號判
    例）。再刑法上之過失犯，指在法律上有注意義務，事實上
    亦能注意，竟欠缺注意，致發生一定之結果，此結果與其欠
    缺注意在客觀上有相當因果關係者，始足當之。如行為人並
    無注意義務或注意能力，或在客觀上非其所能注意，即難認
    有何過失可言。
三、公訴意旨認被告涉犯業務過失致人於死罪嫌，係以：(一)被告
    乙○○之自白；(二)證人簡政冠之證言及職務報告；(三)告訴人
    甲○○之指訴；(四)道路交通事故調查報告表、現場圖、現場
    照片十五幀；(五)臺灣高雄地方法院檢察署之相驗屍體證明書
    、驗斷書等，為論罪之依據；訊據被告乙○○固不否認其於
    前揭時、地駕駛車牌號碼-910號營業大貨車與被害人杜家偉
    騎乘車牌號碼XOQ-830 號機車擦撞，致被害人杜家偉人車倒
    地後，受有顱內出血、頭骨破裂骨折等傷害，經送醫不治死
    亡之事實，惟堅詞否認有何業務過失致死犯行，辯稱：伊當
    時行車方向燈號係綠燈，伊車通過路口，已超越中心線，而
    本件係被害人自行撞擊至伊車左後方，伊無法預見，並無過
    失等語。
四、經查：被告乙○○駕駛車牌號碼5U-910號營業大貨車，沿高
    雄縣岡山鎮○○○路由北往南方向行駛，途經該路與岡燕路
    之交岔路口時，適有被害人杜家偉騎乘車牌號碼XOQ-830 號
    機車，沿岡燕路由東往西方向行駛並行經該交岔路口，雙方
    發生擦撞，致被害人倒地後，受有顱內出血、頭骨破裂骨折
    等傷害，經送醫後延至92年5 月24日14時50分許不治死亡等
    情，業據被告所自承，復經臺灣高雄地方法院檢察署檢察官
    督同檢驗員相驗屬實，並製有相驗筆錄、相驗屍體證明書、
    驗斷書各一份在卷可憑，固堪認定。惟查：
  (一)被告於偵查中辯稱：「我是綠燈直行，已經過了十字路口，
    是死者來撞我車子的左後方，不是車頭撞到他」、「我認為
    是對方的過失」等語，是被告於偵查中僅供述關於伊駕駛之
    大貨車確有與被害人機車發生擦撞之事實，並未自白有駕駛
    之過失而致人於死之犯行，公訴人認被告業已自白全部犯罪
    事實乙節，容有誤會，先予指明。再者，本件肇事路口係設
    有行車管制號誌，有道路交通事故調查報告表載明可稽，而
    被告辯稱：當時伊行車方向之號誌為綠燈等語，惟證人即當
    時到場處理本件交通事故之警員簡政冠於偵查中及本院證稱
    ：當時交通號誌正常運作，現場亦無任何目擊證人目睹誰闖
    紅燈等語，是因欠缺事證，本院無從認定本件車禍事故發生
    時，被告與被害人何者行車方向係管制號誌為綠燈得通行，
    而為有優先路權之一方；參查本件車禍肇事原因經送臺灣省
    高屏澎區車輛行車事故鑑定委員會鑑定之結果，亦認就卷內
    相關資料，肇事地點設有行車管制號誌正常運作，無證據證
    明那一方未依號誌指示行駛，有該委員會92年9 月5 日之高
    屏澎鑑字第92158 號函1 紙在卷可憑，嗣經函請國立交通大
    學鑑定，亦認尚無充分證據可進行肇事時燈號分析判斷，有
    該大學95年2 月10日鑑定意見書可佐（本院卷第96頁），是
    本院綜合卷宗證據資料，尚乏積極證據足資認定本件車禍事
    故發生時路權究歸屬於何方，合先敘明。
  (二)按行車速度應依標誌或標線之規定，道路交通安全規則第93
    條第1 項定有明文。查本件車禍事故之發生地點為高雄縣岡
    山鎮○○○路與岡燕路之交岔路口，該路段行車速限為每小
    時50公里等情，有道路交通事故調查報告表1 份在卷可稽，
    被告於警詢供稱伊當時之時速為每小時40公里，嗣經移送於
    臺灣高雄地方法院檢察署經內勤檢察官訊問時，則供稱：當
    時時速20至30公里之間；參以本院依卷內之證據資料所示，
    並查無其他足資證明被告當時車速有超越時速50公里，而有
    超速行駛之積極證據，是被告駕駛上開營業大貨車行車速度
    既無任何證據足證有超越限速50公里之事實，則被告係在規
    制限速之速度下行車，是否有公訴意旨所指遇交岔路口未減
    速慢行之過失情事，尚有合理之懷疑。
  (三)按汽車行駛時，駕駛人應注意車前狀況，並隨時採取必要之
    安全措施，道路交通安全規則第94條第3 項固定有明文。而
    所謂應注意車前狀況，係指駕駛人應盡注意前方人、車動態
    ，以便能隨時採取必要之安全措施而言。本件依卷附道路交
    通事故現場圖所示，被害人機車之刮地痕長達0.9 公尺，位
    在大仁北路與岡燕路交岔路口，接近但尚未超過岡燕路之中
    心線；被害人之背包及機車碎片，則掉落於大仁北路與岡燕
    路交岔口之西北角（即在大仁北路由北往南方向靠近但尚未
    超過岡燕路之中心線），參諸證人簡政冠於本院證稱：「背
    包、碎片也都是沿著機車倒下方向散落」、「散落物應該從
    撞擊點開始往機車倒地的方向散落」、「（問：本件撞擊點
    應該在哪？）依照我個人經驗判斷，應該在大仁北路與岡燕
    路交叉口的西北角位置」等語，可認本件車禍之肇事地點係
    在大仁北路與岡燕路交岔路口，接近但尚未超過岡燕路之中
    心線處，應已明確。另據證人簡政冠於偵查中證稱：「（撞
    擊點是左後車角？）是」、「（是機車撞卡車？）我們研判
    是撞到左後車身的防撞鋼樑，而左後車角是柯先生自己說的
    ，而撞鋼樑也只是我們研判，但整台車子並無其他撞擊痕跡
    」等語，另於原審亦證稱：「（編號11照片，這些痕跡是舊
    的，還是新的？）是新痕跡，位在左側前後車輪中間」、「
    （當時鐵條有何異狀？）有凹陷、新擦痕痕跡」等語，證諸
    警卷所附現場照片編號11、13、14、15號所示：被告駕駛之
    營業大貨車左側接近後輪之防撞鋼樑上確有擦撞痕跡，及被
    害人機車車頭及前方面板幾乎完全破損等情，已徵證人簡政
    冠上述所言，並非無據。嗣經本院囑託高雄縣警察局刑警隊
    鑑識小組就肇事之車輛可疑撞擊點處之烤漆予以採樣，有刑
    事勘驗筆錄可查（本院卷第60頁），送請刑事警察局鑑定，
    結果認1.編號A （採自XOQ-830 機車前方斜式大型塑膠擋風
    板破片）、編號1 （採自5U-910大貨車車前保險桿左側）、
    編號2 （採自5U-910 大 貨車駕駛座左側黑色踏板）均不相
    似；2.編號B （採自XO Q-830機車前上方大燈組周圍小型擋
    風塑膠板）、編號C （採自XOQ-830 機車右車把煞車桿），
    與編號3 （採自5U-910大貨車駕駛座車門外側板金標準漆）
    均不相似；與編號4 （採自5U-910大貨車載貨台左下方金屬
    管護條【上一條】標準漆、編號5 （採自5U-910大貨車載貨
    台左下方金屬管護條【下一條】標準漆）、編號6 （採自
    5U-910大貨車載貨台左側金屬框標準漆）、編號7 （採自5U
    -910大貨車載貨台左後方金屬框標準漆）均相似，有刑事警
    察局94年1 月25日刑鑑字第0930254531號鑑定書在卷可稽（
    本院卷第79至81頁），益徵本件車禍是被害人所騎乘之機車
    車頭撞擊被告所駕駛之前開大貨車接近左後車輪之金屬管護
    條（即貨車左側車身「啟忠有限公司」之「有限」二字下方
    之防捲入鐵條）乙節，應堪認定。再查依警製道路交通事故
    現場圖所載，大仁北路之路口距岡燕路之中心線約有8.4 公
    尺（即岡燕路單向路寬為3.4+3.4+1.6=8.4 公尺，惟本件刮
    地痕尚未到達岡燕路之中心線），有道路交通事故現場圖可
    憑，如以時速40公里、30公里、20公里及10公里計算，則被
    告大貨車之行進距離約每秒鐘行進11.1公尺、8.3 公尺、5.
    5 公尺、2.8 公尺，是被告辯稱其於大仁北路口查看前方及
    左側岡燕路無來車後，啟動繼續前行，如以時速30公里計算
    ，被告大貨車進入岡燕路口，約於1 秒鐘時間（如以時速20
    公里換算，則亦僅約1.15秒，餘類推）即接近岡燕路之中心
    線，且被告係於其所駕駛之大貨車已行進至近大仁北路與岡
    燕路交岔路口中心點處，始遭被害人騎乘之機車撞及大貨車
    左後側之防撞鋼樑，業如上述，故依上論述之行車狀況，實
    難期被告能在約1 秒鐘之瞬間注意及左側方是否有車輛行至
    ，及嗣在左後側之被害人機車靠近伊大貨車之車身時，尚可
    隨時注意「車後」機車狀態以為應對，並即採取必要之安全
    措施，是本件尚難認被告有何應注意能注意而不注意之過失
    情事。
  (四)至被告雖於警詢時陳稱：對方沿岡燕路東向西且在西向東的
    慢車道東向西直行... 云云。惟本件經本院囑託國立交通大
    學鑑定結果認1.審酌事故現場圖，以西北角為第一象限，則
    肇事路口第一象限遺有背包與碎片，機車與血跡位於第三象
    限，第四象限則有未註記之散落物。按一般路口逆向行駛，
    未轉正車道而與橫向車輛發生撞擊之事故，掉落物應該散落
    在第二、三象限內，則以本案事故後之現場佈局，尚難認定
    機車係逆向進入路口。2.現場、車損照片顯示：大貨車主要
    觸擊點在左側車身，機車前擋風板、大燈組全面脫落，其形
    態亦上無法據以認定肇事雙方係小角度（即機車呈大角度逆
    向在路口自東南角往西北角行駛）碰撞等情，足認被告上述
    所言，與事實不符，本院不予採認。
四、綜上所述，本件路權歸屬不明，又無法證明被告有公訴意旨
    所指遇交岔路口未減速慢行之過失情事，且本件係被害人騎
    乘機車撞擊至被告前開大貨車接近左後車輪之防撞鋼樑，並
    非被告駕駛汽車應注意車前狀況所能注意之範圍，無法期待
    被告得注意其「車後」有無來車之人車狀況。此外，復查無
    其他積極證據足資證明被告有何應注意能注意而未注意之過
    失情事，不能證明被告有公訴人所指之過失致死犯行，被告
    被訴業務過失致死罪自屬不能證明。
五、原審因而以不能證明被告犯罪，而為被告無罪之諭知，核無
    違誤；檢察官循告訴人具狀請求上訴意旨，猶執前詞，指摘
    原判決不當，為無理由，應予駁回。
據上論斷，應依刑事訴訟法第368 條，判決如主文。
本案經檢察官姜麗儒到庭執行職務。
中    華    民    國    95    年    3     月    22    日
                  刑事第七庭    審判長法  官   莊飛宗
                                      法  官   張盛喜
                                      法  官   黃三友
以上正本證明與原本無異。
如不服本判決應於收受本判決後10日內向本院提出上訴書狀，其
未敘述上訴理由者，並得於提起上訴後10日內向本院補提理由書
狀（均須按他造當事人之人數附繕本）「切勿逕送上級法院」。
中    華    民    國    95    年    3     月    23    日
                                      書記官    黃玉珠


司法院資訊處製作；財團法人民間司法改革基金會備份。
